【裁判字號】    97,上易,677
【裁判日期】    970522
【裁判案由】    妨害家庭
【裁判全文】
臺灣高等法院刑事判決                 97年度上易字第677號
上  訴  人
即  被  告  丙○○
上  訴  人
即  被  告  乙○○
上列上訴人因妨害家庭案件，不服臺灣臺北地方法院96年度易字
第2454號，中華民國97年2 月15日第一審判決（起訴案號：臺灣
臺北地方法院檢察署96年度偵字第12642 號），提起上訴，本院
判決如下：
    主  文
上訴駁回。
    事  實
一、丙○○係甲○○之夫，為有配偶之人，乙○○明知此情，二
    人竟各基於通姦、相姦之犯意，於民國96年6月7日晚間11時
    許至翌日上午3 時許，在址設臺北縣新店市○○路○段52號
    歐風汽車旅館105室內通姦、相姦一次，嗣於同年月8日上午
    3 時許，經甲○○報警，並會同警方於上址臨檢，扣得含有
    精液之衛生紙團，經送ＤＮＡ型別鑑定後，查悉上情。
二、案經甲○○訴由臺灣臺北地方法院檢察署檢察官偵查起訴。
    理  由
壹、程序方面：
一、原審辯護人為被告等辯護以：告訴人甲○○早已不想維持婚
    姻，並再三逼迫被告乙○○接受被告丙○○，並於96年7、8
    月間，至少二次於離婚訴訟中，向被告乙○○及其母林寶珠
    表示，要將被告丙○○讓給被告乙○○，縱被告二人確有通
    、相姦行為，告訴人亦因縱容或宥恕而不得告訴云云。惟查
    ：
  (一)按「第239 條之罪，配偶縱容或宥恕者，不得告訴」，刑法
    第245條第2項固有明文，然該條項所謂縱容，乃放縱容許配
    偶與他人通姦或他人與配偶相姦之意，宥恕則係指於通、相
    姦事實發生後，予以寬諒不追究之意；又所謂縱容或宥恕，
    非僅須內心有縱容或宥恕之真意，且須於外部有縱容或宥恕
    之明示或默示之表示行為，方足當之。
  (二)辯護人就告訴人縱容一節，固提出95年9月7日告訴人與被告
    乙○○之談話錄音譯文，及未簽立完成之離婚協議書為證，
    然觀諸該談話錄音譯文全文（見原審卷第46頁至第54頁），
    並無一語提及告訴人同意被告二人通、相姦，且該談話錄音
    ，係告訴人主動前往被告乙○○住處談話時所自行錄製，被
    告乙○○並不知情，此為辯護人於刑事準備(二)狀所明載（見
    原審卷第43頁），佐以該談話內容，告訴人顯係因懷疑被告
    二人關係非比尋常，為誘使被告乙○○說出實情，始故意陳
    述要成全被告二人。再觀之上開離婚協議書，並未書立具體
    內容，亦未經告訴人與被告丙○○簽名，難認告訴人與被告
    丙○○有離婚之真意，縱告訴人有意與被告丙○○離婚，亦
    不能因此推論告訴人同意被告二人通、相姦。
  (三)辯護人就告訴人宥恕一情，固舉證人即被告乙○○之母林寶
    珠、被告丙○○之母鄭蘇來好為證，然證人林寶珠於原審中
    證稱：告訴人只有說成全你們、讓給你，我不記得告訴人有
    無說原諒的話等語（見原審卷第118 頁）；證人鄭蘇來好於
    原審審理時亦結證：告訴人是說不要這個老公，我說不行，
    妳再選也不會選到更好的等語（見原審卷第119 頁反面），
    均不能證明告訴人曾有宥恕被告二人通、相姦之明示表示行
    為。
  (四)綜上，徒憑上開錄音帶譯文、離婚協議書，及證人林寶珠、
    鄭蘇來好之證詞，難認告訴人有縱容或宥恕被告二人通、相
    姦之真意及明示或默示之表示行為，是告訴人之告訴權並未
    因縱容或宥恕而喪失，合先敘明。
二、證據能力方面：
  (一)按被告以外之人於審判外之言詞或書面陳述，除法律有規定
    者外，不得作為證據，刑事訴訟法第159條第1項固定有明文
    ；惟被告以外之人於偵查中向檢察官所為之陳述，除顯有不
    可信之情況者外，得為證據，同法第159條之1第2 項亦有明
    文；又被告以外之人於審判外之陳述，雖不符刑事訴訟法第
    159條之1至第159條之4之規定，而經當事人於審判程序同意
    作為證據，法院審酌該言詞陳述或書面陳述作成時之情況，
    認為適當者，亦得為證據。當事人、代理人或辯護人於法院
    調查證據時，知有第159條第1項不得為證據之情形，而未於
    言詞辯論終結前聲明異議者，視為有前項之同意，同法第15
    9條之5亦有明文。證人即告訴人之胞兄林明正、臺北縣政府
    警察局新店分局青潭派出所（下稱青潭派出所）朱銘偉警員
    於偵查中之證述，雖均屬被告以外之人於審判外之陳述，然
    本院審酌證人林明正、朱銘偉於偵查中之證詞業經具結，有
    結文附卷可稽（見臺灣臺北地方法院檢察署96年度他字第60
    80號偵查卷第66頁、第58頁），當事人及辯護人於審判程序
    對於上開證人於審判外之陳述並未爭執，顯已放棄詰問權之
    行使，復無顯不可信之情況，足認前揭證人之證詞，適為本
    案之證據。又當事人及辯護人對於原審所據以判斷依據之青
    潭派出所臨檢紀錄表、臺北縣政府警察局員警工作紀錄簿，
    並未於言詞辯論終結前就該等證據聲明異議，且上開書面陳
    述，乃警員到場處理本案所製作，均適為本案之證據，揆諸
    前揭規定，自得作為證據。
  (二)按現行刑事訴訟法關於「鑑定」之規定，除選任自然人充當
    鑑定人外，另設有囑託機關鑑定制度。依同法第198 條、第
    208 條之規定，不論鑑定人或鑑定機關、團體，固均應由法
    院、審判長、受命法官或檢察官視具體個案之需要而為選任
    、囑託，並依第206 條之規定，提出言詞或書面報告，始符
    合同法第159條第1項所定得作為證據之「法律有規定」之情
    形。否則所為之鑑定，仍屬傳聞證據。然於司法警察機關調
    查中之案件，為因應實務上，或因量大、或有急迫之現實需
    求，併例行性當然有鑑定之必要者，基於檢察一體原則，得
    由該管檢察長對於轄區內之案件，以事前概括選任鑑定人或
    囑託鑑定機關、團體之方式，俾便轄區內之司法警察官、司
    法警察對於調查中之此類案件，得即時送請先前已選任之鑑
    定人或囑託之鑑定機關、團體實施鑑定，以求時效（法務部
    92年9月1日法檢字第0920035083號函參照，刊載於法務部公
    報第312 期）。此種由檢察機關概括選任鑑定人或概括囑託
    鑑定機關、團體，再轉知司法警察官、司法警察於調查犯罪
    時參考辦理之作為，法無明文禁止，係為因應現行刑事訴訟
    法增訂傳聞法則及其例外規定之實務運作而為。此種由司法
    警察官、司法警察依檢察官所概括選任之鑑定人或囑託鑑定
    機關、團體所為之鑑定結果，與檢察官選任或囑託為鑑定者
    ，性質上並無差異，同具有證據能力。本件扣案之衛生紙團
    ，係經查獲之司法警察依上開規定送由內政部警政署刑事警
    察局為鑑定，所為之書面鑑定報告自屬前揭「法律規定」得
    為證據者，而有證據能力。
  (三)至其餘資以認定本案之非供述證據（詳後述），查無違反法
    定程序取得之情形，依刑事訴訟法第158條之4反面規定，洵
    具證據能力。
貳、實體方面：
一、訊據被告丙○○、乙○○固不否認被告乙○○知悉被告丙○○係有配偶之人，並於上揭時間，同處於歐風汽車旅館 105
    室，惟矢口否認有何通姦、相姦犯行，辯稱：當天伊等本來
    在車上聊天，因被告丙○○酒醉，為找一個可以遮雨之處所
    醒酒，始臨時決定前往歐風汽車旅館，扣案之衛生紙團係被
    告乙○○所使用，並有為酒醉之被告丙○○擦拭不知何故弄
    濕的褲子，恐係因此導致衛生紙團上有微弱之精液反應云云
    。經查：
  (一)被告丙○○於75年7 月21日與告訴人甲○○結婚，於本案事
    實欄所示犯罪行為時，渠等婚姻關係仍存續中，並為被告乙○○所明知，此據被告乙○○自承在卷（見同上第6080號偵
    查卷第60頁、原審卷第27頁），並有被告丙○○及告訴人之
    戶籍謄本附卷可稽（見同上第6080號偵查卷第4頁至第6頁）
    ，此部分事實應堪認定。
  (二)案發當日被告等前往歐風汽車旅館及為警臨檢過程，分據：
    1.證人即告訴人之胞兄林明正於偵查中證稱：當天告訴人打
      電話給我，說被告丙○○從坪林出來，叫我開車去找被告
      丙○○，我就在北宜路上等，看到被告丙○○開他自己的
      車下來，停在靠北宜路、中生路口，被告丙○○停好車，
      我看到被告乙○○開她的車先到場，在中生路裡面等被告
      丙○○，被告丙○○一下車就搭被告乙○○的車，等他們
      走，我跟著，看到他們進去歐風汽車旅館，我就將車停在
      距離歐風汽車旅館約500公尺處，等到凌晨1點多，就去開
      歐風汽車旅館105室隔壁之101室，後來告訴人會同警察到
      場，由警員要被告等開門，等了約20分鐘，被告等才開門
      ，當時被告等都在房間內，床鋪凌亂，垃圾桶內有衛生紙
      ，床下有保險套之包裝袋等語明確（見同上第6080號偵查
      卷第62頁至第63頁）。
    2.證人即青潭派出所警員朱銘偉於偵查中證稱：96年6月8日
      上午3 時許，告訴人到青潭派出所報案，說其夫即被告丙○○有外遇，我與同事許克明一起到現場，告訴人之胞兄
      林明正已在現場，我們跟旅館服務人員打聲招呼後，就到
      105 室一樓鐵捲門前，我在該處等，許克明則至入口櫃檯
      請服務人員通知105 室開門後回到鐵捲門前，我們在鐵捲
      門外面喊，等了約15分鐘，鐵捲門打開，被告丙○○穿著
      整齊走出來，我與我同事問被告丙○○樓上還有誰後就一
      同上樓，看到被告乙○○時，她衣著整齊，我先到浴室、
      客房，先拿起垃圾桶，裡面都是衛生紙，我就直接綁起來
      ，床底下發現有撕開過的保險套包裝袋等語甚詳（見同上
      第6080號偵查卷第56頁至第57頁）。
    3.案發當日臺北縣政府警察局員警工作紀錄簿明載：至歐風
      105 室敲門，裡面人員遲不開門，經約20分鐘後男子丙○○親自開門，內另有一女子乙○○在現場，檢視現場臥室
      床鋪凌亂，床單、被套有使用過，浴廁垃圾桶皆有使用過
      之痕跡，在床鋪下遺留一個已開封使用過保險套外盒，警
      方現場拍照存證等語（見同上第6080號偵查卷第41頁）；
      青潭派出所臨檢紀錄表亦記載：現場臥室及浴室皆有使用
      之情形明顯，床鋪、床單、被套、浴廁垃圾桶皆有使用之
      情形明顯，現場已拍照存證等語（見臺灣臺北地方法院檢
      察署96年度偵字第12642 號偵查卷第35頁），並有現場採
      證照片在卷可稽（見同上第12642 號偵查卷第41頁至第45
      頁）。
  (三)案發當日扣案之衛生紙團，經送內政部警政署刑事警察局進
    行ＤＮＡ型別鑑定結果，衛生紙團編號00000000 處經抽取Ｄ
    ＮＡ檢測，人類ＤＮＡ及男性Ｙ染色體ＤＮＡ定量結果，為
    男女ＤＮＡ混合，以酸性磷酸酵素檢測顯微鏡檢精子細胞，
    為精液弱陽性及陽性反應，因男性Ｙ染色體ＤＮＡ含量比例
    偏低，體染色體ＤＮＡ—ＳＴＲ型別檢測結果，檢出女性Ｄ
    ＮＡ與送檢被告乙○○唾液之ＤＮＡ相符；另進行男性Ｙ染
    色體ＤＮＡ—ＳＴＲ型別檢測，與送檢被告丙○○唾液之父
    系ＤＮＡ相符。鑑定人蘇志文於原審審理時亦陳述：96年 7
    月3 日我們收到新店分局送來的鑑定案，鑑定案由是妨害家
    庭，送來的東西有衛生紙團、保險套外包裝、被告二人之唾
    液檢體，我們在檢視衛生紙團時另發現一個煙蒂，所以將煙
    蒂也一併鑑定，經鑑定後，發現衛生紙團部分體染色體為男
    女ＤＮＡ混合，但是因為女性細胞量比較多，男性Ｙ染色體
    量較少，只能分析出女性的結果，鑑定結果與被告乙○○Ｄ
    ＮＡ的型別相同，Ｙ染色體則與被告丙○○之父系ＤＮＡ相
    符，另該衛生紙團酸性磷酸酵素反應呈弱酸性，表示可能有
    男性精液，再將衛生紙以溶液溶解後發現有精子細胞，該衛
    生紙團為男女ＤＮＡ混合之原因，有可能是男女性行為後，
    女性以衛生紙擦拭自己下體，理論上衛生紙上會留有女姓下
    體之上皮細胞及男性之精子細胞，但造成男女細胞混合比例
    上，女性細胞占大多數，男性細胞偏少的原因，則可能是女
    性有沖洗，在沖洗過程中，可能會將男性的檢體細胞沖掉，
    抑或性行為中男性有戴保險套，或先沒有戴保險套之後才戴
    等語綦詳（見原審卷第62頁反面至第64頁）。
  (四)被告等固辯稱：當天係因被告丙○○酒醉，為找一個可以遮
    雨之處所醒酒，始臨時決定前往歐風汽車旅館，扣案之衛生
    紙團係被告乙○○所使用，並有為酒醉之被告丙○○擦拭不
    知何故弄濕的褲子，恐係因此導致衛生紙團上有微弱之精液
    反應云云。然：
    1.扣案之衛生紙團係被告乙○○擦拭手、臉及如廁使用，此
      據被告乙○○迭於警詢中自承在卷（見同上第12642 號偵
      查卷第8 頁、同上第6080號偵查卷第17頁），被告等於警
      詢及偵查中亦從未供稱被告乙○○曾持伊使用過之衛生紙
      為酒醉之被告丙○○擦拭褲子，直至原審審理時始如此供
      述（見原審卷第27頁），伊等是否係為配合扣案衛生紙團
      之鑑定結果，而臨訟編織，已屬可疑。
    2.被告等就伊等前往歐風汽車旅館之原因，於案發當日偵訊
      中先供稱係聊天云云（見同上第12642 號偵查卷第49頁、
      第50頁），嗣於偵查中又改稱：因被告丙○○酒醉，為讓
      被告丙○○醒酒始至該處云云（見同上第12642 號偵查卷
      第58頁至第59頁），二人所供前後已不一致，且被告等對
      於進入歐風汽車旅館105 號房後做何事、臥室床鋪之床單
      、被褥何以凌亂、有無使用浴室等節，二人所述亦前後矛
      盾，相互齟齬，茲詳述如下：
      (1)被告丙○○於警詢時先供稱：（警方等待你開門的15分
        鐘內你與乙○○在屋內做何事？）我跟乙○○在房間內
        站在床鋪旁聊天。（警方檢視現場屋內床鋪被套都有使
        用過的痕跡，浴室裡面是潮濕的，垃圾桶裡有使用過之
        衛生紙，作何解釋？）我們躺在床上聊天。我有在浴室
        裡面洗腳，衛生紙不是我用的。（警方發現床鋪上床單
        凌亂，你稱只是與乙○○在床鋪旁邊站著聊天，對於床
        單凌亂、保險套外盒如何解釋？）床鋪、被單凌亂是因
        為房間內冷氣太冷，故我跟乙○○一人一邊用來取暖用
        ，衛生紙及保險套部分我不曉得云云（見同上第 12642
        號偵查卷第15頁、第18頁至第19頁），於偵查中又稱：
        （服務生通知你們開門，直到你開門，當時你在裡面幹
        什麼？）坐著發楞、發呆。（你在發楞，乙○○在做什
        麼？）也是一樣，後來警察來了，也不知道怎麼辦。（
        警察來之前你在做什麼？）睡覺。（你有無睡床上？）
        我不知道，我喝醉了。（你剛剛不是說你喝醉了，但你
        很清醒？）那是開車很清醒，我進去房間就不清楚了云
        云（見同上第6080號偵查卷第61頁、第64頁）。
      (2)被告乙○○於警詢時供稱：（與丙○○在室內做何事？
        ）我跟丙○○在聊天。（警方等待丙○○開門的15分鐘
        內你們在屋內做何事？）我們沒有做什麼事。（警方發
        現床鋪上床單凌亂，妳如何解釋？）因為歐風汽車旅館
        105 室內冷氣太冷，所以我們坐著聊天時曾經拿來蓋著
        腳云云（見同上第12642號偵查卷第8頁、第11頁至第12
        頁）；於偵查中則稱：當天在歐風汽車旅館，我泡茶給
        被告丙○○喝，給他醒酒，他去洗腳，聊了一小段時間
        後，他就趴在桌上睡了，我讓他睡在地板，我坐在床上
        看電視云云（見同上第12642 號偵查卷第59頁），繼又
        改稱：當時進去沒多久，被告丙○○就睡著了，他沒有
        睡床上，我本來要拉床包給他蓋，但拉不起來，我就到
        浴室拿浴巾給他蓋，那時我在整理資料，我坐在床上，
        冷氣很冷，我有拉棉被蓋著，後來服務生通知，我還以
        為時間到了，服務生說有訪客，後來聽到外面有人的聲
        音，我就把被告丙○○叫起來，被告丙○○洗完臉就坐
        在地板沈思云云（見同上第12642號偵查卷第61頁）。
    3.被告乙○○既知被告丙○○係有配偶之人，且自承與告訴
      人關係不佳（見同上第12642 號偵查卷第50頁、第60頁）
      ，被告二人若僅係普通朋友，當知避嫌，如欲單純覓得一
      談話或醒酒之場所，何有深夜相約於僻靜路邊，並一同進
      入汽車旅館之必要？且案發時告訴人會同青潭派出所警員
      朱銘偉、許克明警員至歐風汽車旅館105 室臨檢時，被告
      等係於該旅館服務人員通知開門，及警員在鐵門外叫喊要
      求開門後約15至20分鐘後，被告丙○○始下樓開門一情，
      業如前述，果若被告二人並無曖昧，伊等在發現告訴人及
      警方敲門欲進入時，大可立即應門以示二人清白，焉有拖
      延12至20分鐘始開門之理？
    4.是被告等前揭辯稱，顯與常理有違，均不足採。
  (五)綜上事證，堪認被告二人確於96年6月7日晚間11時許至翌日
    上午3時許，在歐風汽車旅館105室內有通、相姦之行為無訛
    。被告等前揭所辯，無非係事後卸責之詞，不足採信。本案
    事證明確，被告二人犯行，洵堪認定，應予依法論科。
二、核被告丙○○所為，係犯刑法第239 條前段通姦罪；被告乙○○所為，係犯同條後段相姦罪。原審適用刑法第239 條、
    第41條第1 項前段，並審酌被告等犯行，影響告訴人之家庭
    ，且對告訴人造成傷害，犯後猶飾詞圖卸，未見悔意，及被
    告等犯罪之動機、目的、手段、智識程度、生活狀況等一切
    情狀，分別量處有期徒刑月。並均諭知易科罰金以新臺幣
    壹仟元折算壹日。
三、經核原審認事用法均無不合，被告等上訴仍以前詞否認犯罪
    ，核均無理由，應予以駁回。
據上論斷，應依刑事訴訟法第368條，判決如主文。
本案經檢察官張秋雲到庭執行職務。
中    華    民    國    97    年    5     月    22    日
            刑事第十一庭  審判長法  官  張連財
                                法  官  林明俊
                                法  官  楊照男
以上正本證明與原本無異。
不得上訴。
                                書記官  陳秋雄
中    華    民    國    97    年    5     月    22    日
附錄：本案論罪科刑法條全文
中華民國刑法第239條
有配偶而與人通姦者，處一年以下有期徒刑。其相姦者亦同。


司法院資訊處製作；財團法人民間司法改革基金會備份。
